【裁判字號】    99,交聲,2286
【裁判日期】    990827
【裁判案由】    聲明異議
【裁判全文】
臺灣高雄地方法院交通事件裁定        99年度交聲字第2286號
原處分機關  交通部公路總局高雄區監理所
異  議  人
即受處分人  甲○○
上列受處分人因違反道路交通管理處罰條例案件，對於交通部公
路總局高雄區監理於民國99年07月12日所為之處分（原裁決書案
號：高監營裁字第裁80-N00000000號）聲明異議，本院裁定如下
：
    主  文
原處分撤銷。
甲○○汽車駕駛人，駕駛汽車經測試檢定酒精濃度超過規定標準
，應接受道路交通安全講習，且吊扣普通輕型機器腳踏車駕駛執
照拾貳個月。
    理  由
一、原處分意旨略以：異議人即受處分人甲○○於民國98年2月1
    1日凌晨0時55分許，在服用酒類，不能安全駕駛動力交通工
    具之程度後，而駕駛車牌ZYA-177 號輕型機車，行經高雄縣
    鳳山市○○路與瑞興路口時，因騎車情況不穩定，經警發現
    可疑予以攔檢後，經對其進行呼氣之酒精濃度測試，測得甲
    ○○之呼氣每公升含酒精濃度已逾正常人肇事率之10倍以上
    而達每公升0.85毫克，而有「汽車駕駛人酒精濃度超過規定
    標準（每公升0.25至0.4 毫克）」之違規，依道路交通管理
    處罰條例第35條第1項第1款、第24條第1項第2款規定，裁處
    罰鍰45,000元，吊扣普通小型車駕駛執照12個月，並應參加
    道路交通安全講習等語。
二、異議意旨略以：異議人業經緩起訴處分確定並已依緩起訴處
    分服勞役40小時，原處分機關仍為異議人應繳納罰鍰45,000
    元之處分，顯然違法，請求撤銷原處分等語。
三、經查：
  (一)關於吊扣駕駛執照部分：
  1.按汽車駕駛人，駕駛汽車經測試檢定酒精濃度超過規定標準
    者，處15,000元以上60,000元以下罰鍰，並當場移置保管該
    汽車及吊扣其駕駛執照1 年；因而肇事致人受傷者，並吊扣
    其駕駛執照2 年；又汽車駕駛人，有第35條第1 項規定之情
    形，應接受道路交通安全講習，道路交通管理處罰條例第35
    條第1 項第1 款、第24條第1 項第2 款分別定有明文。經查
    ，本件異議人於上開時、地，酒後駕駛車牌ZYA-177 號輕型
    機車，行經高雄縣鳳山市○○路與瑞興路口時，因騎車情況
    不穩定，經警發現可疑予以攔檢後，經對其進行呼氣之酒精
    濃度測試，測得甲○○之呼氣每公升含酒精濃度已逾正常人
    肇事率之10倍以上而達每公升0.85毫克，而有上開道路交通
    管理處罰條例第35條第1 項第1 款之違規事實，乃經警以高
    雄縣政府警察局98年2月11日高警交字第N00000000號舉發違
    反道路交通管理事件通知單（下稱舉發通知單）當場舉發，
    移送原處分機關以交通部公路總局高雄區監理所於99年07月
    12日高監營裁字第裁80-N00000000號違反道路交通管理事件
    裁決書裁處罰鍰45,000元，吊扣普通小型車駕駛執照12個月
    ，應參加道安講習等情，業據異議人自承在卷，並有上開裁
    決書及其送達證書、舉發通知單等件在卷足稽。次查，異議
    人並未領有普通輕型機車駕駛執照，而係領有普通小型車駕
    駛執照，有公路監理電子閘門證號查詢汽車駕駛人查詢結果
    1 紙在卷可憑，是此部分事實均堪認定。
  2.惟按道路交通管理處罰條例第68條曾於94年12月14日修正公
    布，並自95年03月01日開始施行。原條文規定：「汽車駕駛
    人，因違反本條例及道路交通安全規則之規定，受吊扣或吊
    銷駕駛執照處分時，吊扣或吊銷其持有各級車類之駕駛執照
    」，修正後改為：「汽車駕駛人，因違反本條例及道路交通
    安全規則之規定，受吊銷駕駛執照處分時，吊銷其持有各級
    車類之駕駛執照」。觀其提案修正理由「原條文將違法或違
    規駕駛人所持有各級車類之駕駛執照一併吊扣或吊銷失之過
    酷，影響人民工作及生活甚鉅，爰修正之」，此業據立法院
    公報第94卷第70期院會紀錄記載明確。顯見依現行道路交通
    管理處罰條例規定，不得吊扣駕駛人所持有他級駕駛執照，
    亦即於為吊扣駕駛人駕駛執照之處分時，僅得吊扣駕駛人違
    規時所駕駛該級車類之駕駛執照，以限制其繼續駕駛該級車
    類行駛道路之權利，若駕駛人並無該級車類之駕駛執照，即
    無從執行吊扣駕駛執照之處分，而僅係應否依道路交通管理
    處罰條例第22條第1 項規定處罰駕駛人之問題。次按行政行
    為，採取之方法所造成之損害不得與欲達成目的之利益顯失
    均衡，行政程序法第7 條第3 款定有明文。又依道路交通安
    全規則第61條第1 項第4 款規定，汽車駕駛人取得高一級車
    類之駕駛資格者，應換發駕駛執照，並准其駕駛較低級車類
    之車輛，已領有小型車駕駛執照者，得駕駛輕型機器腳踏車
    。查本件異議人既係駕駛輕型機車違規，若其普通小型車駕
    駛執照因而遭吊扣，將造成異議人不能駕駛普通小型車之結
    果，則原處分機關採取吊扣異議人普通小型車駕駛執照，以
    達成限制其駕駛輕型機車之目的，所造成損害已與欲達成目
    的之利益顯失均衡。
  3.從而，本件異議人於前述違規之際所駕駛者既為輕型機車，
    故依法所受處分內容應僅為限制其駕駛輕型機車之權利，原
    處分機關遽以吊扣異議人所持有之普通小型車駕駛執照，此
    舉顯然不當剝奪異議人駕駛普通小型車之權利，對異議人權
    益侵害甚鉅，亦與現行道路交通管理處罰條例第68條規定有
    悖，容有違誤。
  4.是原處分機關僅得裁處吊扣輕型機車駕駛執照，不得吊扣普
    通小型車駕駛執照。至道路交通主管機關對於汽車駕駛執照
    之管理，因採取一照原則，未發給駕駛人較低等級之駕駛執
    照，惟行為人依法既應諭知吊扣輕型機車駕駛執照，尚不能
    因受處分人現實上僅持有普通小型車駕駛執照，即違背法律
    規定諭知免罰。此主管機關仍可利用電腦資料處理或在汽車
    駕照註記或其他方式，吊扣行為人輕型機車駕駛執照，執行
    層面應可妥適克服，尚難逕謂無法執行，而諭知不罰（參照
    臺灣高等法院暨所屬法院98年法律座談會刑事類提案第20號
    決議意旨）。
  (二)關於罰鍰部分：
  1.按汽車駕駛人，駕駛汽車經測試檢定有酒精濃度超過規定標
    準者，處15,000元以上60,000元以下罰鍰，並當場移置保管
    該汽車及吊扣其駕駛執照1 年。汽車駕駛人有飲用酒類或其
    他類似物後其吐氣所含酒精濃度超過每公升0.25毫克或血液
    中酒精濃度超過百分之0.05以上者，不得駕車。道路交通管
    理處罰條例第35條第1 項第1 款、道路交通安全規則第114
    條第2 款分別定有明文。惟依95年2 月5 日施行之行政罰法
    第26條第1 項規定：「一行為同時觸犯刑事法律及違反行政
    法上義務規定者，依刑事法律處罰之。但其行為應處以其他
    種類行政罰或得沒入之物而未經法院宣告沒收者，亦得裁處
    之。」，此乃一行為同時造成刑罰法律與行政秩序罰規定發
    生競合適用之關係時，基於「一事不二罰」之法理，經由立
    法程序確立應以刑罰優先為原則，避免行為人承受過度且重
    複之處罰。此觀該條立法理由明確揭示：「一行為同時觸犯
    刑事法律及違反行政法上義務規定時，由於刑罰與行政罰同
    屬對不法行為之制裁，而刑罰之懲罰作用較強，故依刑事法
    律處罰，即足資警惕時，實無一事二罰再處行政罰之必要。
    且刑事法律處罰，由法院依法定程序為之，較符合正當法律
    程序，應予優先適用。但罰鍰以外之沒入或其他種類行政罰
    ，因兼具維護公共秩序之作用，為達行政目的，行政機關仍
    得併予裁處，故為第一項但書規定。」，其理益明。是以前
    揭行政罰法中刑事法律處罰優先且不再處以行政秩序罰之目
    的，既係因為行為人已接受刑罰而足資警惕，且已發生懲罰
    之作用，即無使行為人陷於雙重處罰之不利益，則關於刑事
    法律處罰之範圍自應採取實質認定，凡刑事實體法或程序法
    中所規定客觀上剝奪行為人生命、自由、財產權利，主觀上
    亦因制裁之嚴厲性、痛苦性，其強度足以造成心理強制而間
    接達成矯正教化目的之處遇手段，皆應納入其中，而不以形
    式上符合刑法第32條至第34條所定主刑及從刑種類者為限，
    始與前揭法律規範之意旨相符。
  2.查異議人於98年2月11日凌晨0時55分許，在服用酒類，不能
    安全駕駛動力交通工具之程度後，而駕駛車牌ZYA-177 號輕
    型機車，行經高雄縣鳳山市○○路與瑞興路口時，因騎車情
    況不穩定，經警發現可疑予以攔檢後，經對其進行呼氣之酒
    精濃度測試，測得甲○○之呼氣每公升含酒精濃度已逾正常
    人肇事率之10倍以上而達每公升0.85毫克，而經臺灣高雄地
    方法院檢察署檢察官以98年度偵字第7110號為緩起訴處分，
    緩起訴期間為1 年，並命異議人應向指定之公益團體、地方
    自治團體或社區提供40小時之義務勞務，上開緩起訴處分期
    間已期滿而未經撤銷等情，亦有上開緩起訴處分書及臺灣高
    等法院被告前案紀錄表在卷可稽，則異議人上開違反刑事法
    律禁止規範之犯罪事實既已明確，僅因檢察官採取緩起訴處
    分之替代性刑事處遇手段，未將該案逕行起訴或聲請簡易判
    決處刑，致其後適用之刑事訴訟程序有所區別，然就異議人
    負有向檢察官指定機構提供一定時數之勞務義務觀察，其如
    未在上開指定期間內確實履行義務，依刑事訴訟法第253 條
    之3 第1 項第3 款之規定，異議人將遭受撤銷緩起訴處分之
    不利益；反之，倘其確實遵守並履行各項緩起訴條件，除非
    合於刑事訴訟法第260 條所定情形之一，否則異議人即無再
    就同一案件遭受刑事訴追之虞。從而，異議人已因上開緩起
    訴處分而剝奪其人身自由，主觀上前揭義務勞務亦具有強制
    性、懲罰性，雖不若易科罰金係以支付金錢作為自由刑之替
    代，惟經由緩起訴處分條件之履行使其免於遭檢察官發動起
    訴程序，仍具有替代刑罰之效果，廣義而言，應屬前揭所稱
    之「實質刑事法律處罰」，而有行政罰法第26條第1 項「一
    事不二罰」規定之適用。是異議人因駕駛人酒精濃度超過規
    定標準之違規行為，依行政罰法第26條第1 項前段規定，即
    應依刑事法律處罰之，已無再依上開道路交通管理處罰條例
    第35條第1 項第1 款裁處行政罰鍰之餘地。
  (三)關於施以道路安全講習部分：
    原處分機關裁處異議人應參加道路安全講習部分，係為達成
    遏止酒後駕車之不法行為，維護道路交通用路權人之安全法
    益等行政目的所必要之罰鍰以外之其他種類行政罰，依行政
    罰法第26條第1 項但書之規定，原處分機關仍得裁處，並未
    違反「一事不二罰」之規定，故此部分之裁處並無違誤。
四、綜上所述，本件異議人領有普通小型車駕駛執照，卻於飲酒
    後駕駛輕型機車之行為，違反道路交通管理處罰條例第35條
    第1 項第1 款，依同條例第24條第1 項第2 款及違反道路交
    通管理事件統一裁罰基準表之規定，應裁處吊扣普通輕型機
    車駕駛執照12個月及應參加道路交通安全講習。是異議人就
    裁處罰鍰45,000元部分聲明異議，非無理由。又道路交通管
    理處罰條例第87條第1 項規定：「受處分人不服第8 條主管
    機關所為之處罰，得於接到裁決書之翌日起20日內，向管轄
    地方法院聲明異議。」此條文中所謂之「處罰」，應指包括
    對受處分人裁處之違規事實是否正當，及裁罰所引用之法條
    是否適當而言，蓋此二者有不可分離之關係，即聲明異議應
    以交通違規行為為標的，非以處罰項目為範圍。是本件異議
    人酒後駕車只有一個交通違規行為，雖異議人僅就處罰項目
    中之罰鍰部分提起異議，其餘部分（吊扣駕駛駕照及應參加
    道路交通安全講習部分）並未提及，惟違規之事實同一，本
    院自得針對原處分適用法條是否正確一併為審酌，附此敘明
    。從而，原處分機關裁罰異議人罰鍰45,000元之處分顯有不
    當，自應將原處分全部撤銷，另為妥適裁定如主文第2 項所
    示。
據上論斷，應依道路交通案件處理法第20條前段，道路交通管理
處罰條例第35條第1 項第1 款、第24條第1項第2款，裁定如主文
。
中    華    民    國    99    年    8     月    27    日
                  交通法庭  法  官  吳進寶
以上正本證明與原本無異。
如不服本裁定，應於送達後5日內，向本院提出抗告狀。
中    華    民    國    99    年    8     月    27    日
                            書記官  謝宗霖

司法院資訊處製作；財團法人民間司法改革基金會備份。
